【裁判字號】    98,交聲,3313
【裁判日期】    980930
【裁判案由】    交管條例聲異
【裁判全文】
臺灣板橋地方法院交通事件裁定  98年度交聲字第3313、3314號
原處分機關  交通部公路總局臺北區監理所
異  議  人
即受處分人  甲○○
上列異議人即受處分人因違反道路交通管理處罰條例事件，對於
交通部公路總局臺北區監理所中華民國98年9 月3 日所為之處分
（原處分案號：北監自裁字第裁40-ZIQ013182、裁40-ZIQ015715
號），聲明異議，本院裁定如下：
    主  文
原處分均撤銷。
    理  由
一、原處分意旨略以：異議人即受處分人甲○○於民國98年2 月
    9 日21時12分許，駕駛車號1719-EX 號自用小客車，行經國
    道3 號高速公路之頭城收費站（北上路段），因有「行駛高
    速公路，於駛進收費站繳費時，未依標誌指示過站繳費」及
    「汽車行駛於應繳費之公路不依規定繳費」之違規行為，中
    經交通部臺灣區○道○○○路局頭城收費站警員逕行舉發，
    並經原處分機關於98年9 月3 日以北監自裁字第裁40-ZIQ01
    3182號、第號40-ZIQ015715號違反道路交通管理事件裁決書
    ，依道路交通管理處罰條例第33條第3 項、第27條第1 項之
    規定，分別裁處罰鍰新臺幣（下同）600 元及3,000 元。
二、異議意旨略以：當時係晚上，視線不清，伊原行駛於內車道
    ，於接近收費站時道路縮減，伊始發現行駛於ETC 車道，然
    伊隨即切換至右側回數票車道，並依規定繳費，是伊並無通
    過ETC 車道而未繳費之事實。又本件所附之採證照片僅拍到
    伊車頭，無法證明伊有通過ETC 車道，再伊於97年12月中旬
    已遷移戶籍，遠通電收於98年3 月11日所寄出之催繳通知單
    僅寄至伊之車籍地，且係寄存送達，伊因而並未收到任何文
    件，為此聲明異議，請求撤銷原處分云云。
三、按汽車行駛於應繳費之公路、橋樑、隧道或輪渡，不依規定
    繳費者，處汽車所有人或駕駛人3,000 元以上6,000 元以下
    罰鍰，並追繳欠費；又除道路交通管理處罰條例第33條前2
    項外，其他違反管制規定之行為，處駕駛人新臺幣600 元以
    上1,200 元以下罰鍰，道路交通管理處罰條例第27條第1 項
    、第33條第3 項雖分別定有明文。再交通部臺灣區○道○○
    ○路局為辦理電子收費申裝及欠費追繳作業，依據「公路通
    行費徵收管理辦法」（以下簡稱本辦法）相關規定訂定「交
    通部臺灣區○道○○○路局電子收費申裝及欠費追繳作業注
    意事項」（以下簡稱注意事項）；依本辦法第15條規定，用
    路人不依規定繳費者，營運單位應依用路人不同之欠費行為
    ，依本局（指高速公路局）查明之車籍資料，製發「補繳通
    行費及作業處理費通知單」，追繳通行費並加收作業處理費
    用；用路人應於通知單所列之繳費期限內完成補繳程序，逾
    期未繳納則移送相關警察單位依法處理，交通部臺灣區○道
    ○○○路局電子收費申裝及欠費追繳作業注意事項第1 條、
    第13條第1 項、第17條第3 項固分別定有明文。然按處理違
    反道路交通管理事件，有關文書送達之規定，依行政程序法
    之規定，違反道路交通管理事件統一裁罰基準及處理細則第
    5 條定有明文。又送達，於應受送達人之住居所、事務所或
    營業所為之；於應送達處所不獲會晤應受送達人時，得將文
    書付與有辨別事理能力之同居人、受僱人或應送達處所之接
    收郵件人員；應受送達人或其同居人、受僱人、接收郵件人
    員無正當理由拒絕收領文書時，得將文書留置於應送達處所
    ，以為送達；送達，不能依前2 條規定為之者，得將文書寄
    存送達地之地方自治或警察機關，並作送達通知書兩份，一
    份黏貼於應受送達人住居所、事務所、營業所或其就業處所
    門首，另一份交由鄰居轉交或置於該送達處所信箱或其他適
    當位置，以為送達。前項情形，由郵政機關為送達者，得將
    文書寄存於送達地之郵政機關，行政程序法第72條第1 項前
    段、第73條第1 項、第3 項、第74條第1 項、第2 項分別定
    有明文。再道路交通管理處罰條例所定罰鍰之處罰，受處罰
    人接獲違反道路交通管理事件通知單後，於15日內得不經裁
    決，逕依第92條第3 項之罰鍰基準規定，向指定之處所繳納
    結案；不服舉發事實者，應於15內，向處罰機關陳述意見；
    其不依通知所定期限前往指定處所聽候裁決，且未依規定期
    限繳納罰鍰結案或向處罰機關陳述意見者，處罰機關得逕行
    裁決之，道路交通管理處罰條例第9 條第1 項定有明文。又
    違反道路交通管理處罰條例之行為人，未依規定自動繳納罰
    鍰或未依規定到案聽候裁決，處罰機關固得依違反道路交通
    管理事件統一裁罰基準及處理細則第44條第1 項之規定，依
    該處理細則附件之統一裁罰基準表，對行為人逕行裁決，惟
    該條項規定乃必以行為人經合法收受舉發通知單後，無正當
    理由未依該舉發通知單上所載應到案日期為罰鍰之繳納或到
    案聽候裁決時，方有適用。易言之，如行為人未能合法收受
    舉發通知單之送達，即不能認受處分人已經合法收受舉發通
    知單而逕行裁決。
四、經查：異議人原住於車籍地即戶籍地址「臺北縣土城市○○
    路242 巷3 弄2 號」，然於97年12月15日將戶籍遷入登記至
    「臺中縣東勢鎮○○路和興巷2 之11號」之情，有異議人之
    全戶戶籍資料查詢結果、車號查詢汽車車籍各1 紙在卷可稽
    ，而遠通電收股份有限公司固曾以高速公路通行費催繳通知
    單（下稱催繳通知單）通知異議人補繳本件高速公路通行費
    ，惟該催繳通知單僅經遠通電收股份有限公司以掛號郵寄至
    異議人當時之車籍地即「臺北縣土城市○○街242 巷3 弄2
    號」，且因郵務士未獲會晤應受送達人本人，亦無受領文書
    之同居人、受雇人或應受送達處所之接收郵件人員，乃於98
    年3 月11日將上開催繳通知單寄存於送達地之郵政機關即土
    城平和郵局，並作送達通知書2 份，1 份黏貼於應受送達人
    住所門首，1 份置於該受送達處所信箱或其他適當位置，以
    為送達等情，有交通部臺灣區○道○○○路局頭城收費站98
    年8 月6 日高頭稽字第0980001864號函暨高速公路局委託遠
    通電收公司辦理電子收費業務送達證書各1 紙在卷可考（見
    本院卷第14、15頁），可知本件催繳通知單僅以寄存送達之
    方式送達異議人當時之車籍地，並未送達異議人之戶籍地即
    臺中縣東勢鎮○○路和興巷2 之11號。考以車籍地址登記之
    目的在於確保公路監理機關對於車輛動態之掌握，以保障汽
    車所有人之權益，然此究屬於公路監理機關對於車輛動態掌
    握之行政管理措施，而非謂以該車籍地址作為唯一對異議人
    即受處分人送達各種行政文書之單一標準。是本件舉發機關
    送達本件催繳通知單，並未有對違規當時異議人之戶籍地址
    為送達之相關送達證書等資料，自難認本件催繳通知單已生
    合法送達之效力，則舉發機關對於本件舉發通知單之舉發程
    序確有瑕疵，致使異議人喪失於收受本件催繳通知單後於法
    定期限內繳納最低額罰鍰之利益，原處分機關據以對異議人
    裁處較最低額為高之罰鍰之裁罰處分，其適用法律已有裁量
    濫用之違法情事，即難認為適法。
五、綜上所述，本件催繳通知單並未合法送達異議人，原處分機
    關遽予裁罰，其裁決程序即屬不適法，自應由原舉發機關另
    向異議人人為合法之送達後，再由原處分機關依相關程序為
    裁罰，在未有合法送達該催繳通知單前，原處分機關並無逕
    對受處分人為裁罰之權，本院亦無從逕行裁罰，因原處分既
    有上揭違法情事，是應由本院將原處分均撤銷，發回原處分
    機關依相關程序處理，以資適法。
據上論斷，應依道路交通管理處罰條例第87條第2 項，道路交通
案件處理辦法第20條，裁定如主文。
中    華    民    國    98    年    9     月    30    日
                  交通法庭    法  官  鄧雅心
以上正本證明與原本無異。
如不服本裁定，應於送達後5 日內，向本院提出抗告狀。
                              書記官  傅淑芳
中    華    民    國    98    年    9     月    30    日


司法院資訊處製作；財團法人民間司法改革基金會備份。
